【裁判字號】    99,易,783
【裁判日期】    990730
【裁判案由】    偽造文書
【裁判全文】
臺灣臺北地方法院刑事判決               99年度易字第783號
公  訴  人  臺灣臺北地方法院檢察署檢察官
被      告  丙○○
上列被告因偽造文書案件，經檢察官提起公訴（98年度偵續一字
第63號），本院判決如下：
    主  文
丙○○共同從事業務之人，明知為不實之事項，而登載於其業務
上作成之文書，足以生損害於公眾或他人，處拘役伍拾日，如易
科罰金，以新臺幣壹仟元折算壹日。減為拘役貳拾伍日，如易科
罰金，以新臺幣壹仟元折算壹日。
被訴使公務員登載不實部分無罪。
    事  實
一丙○○原為臺灣新聞報業股份有限公司（址設臺北市大同區○○○路○ 段4 號4 樓之3 ，下稱臺灣新聞報業）董事長，實際
  負責該公司業務，為從事業務之人。臺灣新聞報業於民國93年
  2 月19日設立登記時之股東原為丙○○、甲○○、乙○○及吳
  錦逸，嗣因甲○○、乙○○及吳錦逸遲未依約出資，丙○○遂
  另邀羅志明、羅聖鈞2 人出資。丙○○為將羅志明、羅聖鈞列
  入股東，明知臺灣新聞報業於95年6 月29日上午10點並未在臺
  北市大同區○○○路○ 段4 號4 樓之3 臺灣新聞報業會議室內
  召開股東臨時會決定改選董、監事，亦未於同日下午2 點在上
  址召開董事會決定遷移公司地址及改選董事長，竟與從事代書
  業務之真實姓名年籍均不詳之蔡姓成年女子（下稱蔡姓代書）
  ，共同基於行使業務登載不實文書之犯意聯絡，由蔡姓代書將
  丙○○、羅志明、羅聖鈞於95年6 月29日上午10點在臺北市大
  同區○○○路○ 段4 號4 樓之3 臺灣新聞報業會議室內召開股
  東臨時會，決議由丙○○、羅志明、羅聖鈞擔任董事，李佩翰
  擔任監察人等不實內容，登載於其業務上作成之股東臨時會議
  事錄，同時將丙○○、羅志明、羅聖鈞於同日下午2 點在臺北
  市大同區○○○路○ 段4 號4 樓之3 臺灣新聞報業會議室內召
  開董事會，決議將公司營業址遷往臺北市大安區○○○路○ 段
  76號1 樓，及由羅志明擔任董事長等不實內容，登載於其業務
  上作成之董事會議事錄，並由丙○○與知情之羅志明、羅聖鈞
  於董事會出席董事簽到簿中簽名，再由該名代書於95年7 月4
  日（起訴書誤載為95年7 月5 日）持前述登載不實之股東臨時
  會議事錄、董事會議事錄、董事會出席董事簽到簿等文件，前
  往臺北市政府商業管理處（嗣於96年9 月9 日改制為臺北市政
  府商業處）辦理變更登記，足以生損害於乙○○、甲○○、吳
  錦逸，及主管機關對公司管理之正確性與第三人之交易安全。
二案經甲○○、乙○○訴請臺灣臺北地方法院檢察署檢察官偵查
  起訴。
    理  由
壹、被告以外之人於審判外之言詞或書面陳述，除法律有規定者
    外，不得作為證據，刑事訴訟法第159 條第1 項固有明文；
    惟被告以外之人於審判外之陳述，雖不符同法第159 條之1
    至之4 規定，而經當事人於審判程序同意作為證據，法院審
    酌該言詞陳述或書面陳述作成時之情況，認為適當者，亦得
    為證據。又當事人、代理人或辯護人於法院調查證據時，知
    有第159 條第1 項不得為證據之情形，而未於言詞辯論終結
    前聲明異議者，視為有前項之同意，同法第159 條之5 亦定
    有明文。本件公訴人及被告丙○○於本院準備程序及審判程
    序中對於本院所引用之供述及非供述證據之證據能力均表示
    沒有爭執，且迄於言詞辯論終結前未聲明異議。經審酌本院
    所引用之供述及非供述證據資料作成時之情況，核無違法取
    證或其他瑕疵，認為以之作為證據為適當，均得做為證據。
貳、有罪部分
一認定犯罪事實所憑之證據及理由：民間辦理公司變更登記都是
  代書做的，本件股東臨時會議事錄、董事會議事錄也都是代書
  做的，臺灣新聞報業沒有會議室，辦理本件變更登記時，有把
  公司大小章、營利事業登記證交給代書，簽到簿上的「丙○○
  」簽名是其簽寫，但沒有印象看過本件股東臨時會議事錄、董
  事會議事錄云云。本院認為：
(一)被告委由蔡姓代書於95年7 月4 日檢具臺灣新聞報業95年6 月
  29日股東臨時會議事錄、董事會議事錄、董事會出席董事簽到
  簿、股東名簿、董事長願任同意書、董事願任同意書、監察人
  願任同意書等文件，向臺北市政府商業管理處申辦公司變更登
  記，經臺北市政府於95年7 月5 日以府建商字第09580481700
  號函准予登記等情，除據被告坦承（96年度偵續字第560 號卷
  第30頁）外，並有臺灣新聞報業股份有限公司登記案卷影本在
  卷可憑，洵堪認定。又被告與羅志明、羅聖鈞並未實際於95年
  6 月29日召開股東臨時會、董事會，且被告確於董事會出席董
  事簽到簿、董事願任同意書等文件上簽名之情，業據被告於偵
  查中供述甚詳（98年度偵續一字第63號卷第36頁），亦堪認屬
  實。
(二)被告前於93年間設立臺灣新聞報業，已有辦理公司登記之經驗
  ，縱使其非親自辦理設立登記手續，而是委由代書辦理，對於
  公司設立及變更登記等事項，均須召開股東會、董事會決定後
  始得辦理之情，實無不知之理。又其於95年6 月間委由蔡姓代
  書辦理撤銷原股東吳錦逸及告訴人甲○○、乙○○股權事宜，
  自有全權委託蔡姓代書處理所有變更登記所須文件之意，且其
  明知與羅志明、羅聖鈞3 人於95年6 月29日並未召開董事會，
  卻於董事會出席董事簽到簿內簽名，表示其於該日出席之意，
  並將該簽到簿交予蔡姓代書持往辦理變更登記，主觀上顯有同
  意蔡姓代書將前述不實事項，登載於本件股東臨時會議事錄、
  董事會議事錄之意甚明。
(三)綜上所述，本件證據明確，已可認定被告有事實欄所載行使業
  務登載文書之犯行，應依法論科。
二論罪科刑之依據：按公司股東會議事錄、董事會議事錄，雖非
  須由公司負責人親自製作，然該等紀錄所記載之決議事項均攸
  關公司股權變動、董監事選任、重大經營方針、決策走向等重
  要決定，故公司法第183 條規定股東會之議決事項，應作成議
  事錄，由主席簽名、蓋章，且前述議事錄若須送往主管機關辦
  理公司變更登記，更屬公司對外公告事項之重要變更，自屬公
  司負責人應負責之業務，而為其業務上所應作成之文書。核被
  告所為，係犯刑法第216 條、第215 條行使業務登載不實文書
  罪、同法第214 條使公務員登載不實等罪，其於業務上文書登
  載不實之低度行為為行使之高度行為所吸收，不另論罪。又被
  告同一申辦變更登記之行為，同時行使股東臨時會議事錄、董
  事會議事錄2 文書，為想像競合犯，從一重處斷。再被告與蔡
  姓代書間有犯意之聯絡及行為之分擔，雖蔡姓代書無身分關係
  ，仍應依刑法第31條第1 項前段規定，論以共同正犯。本院審
  酌被告因不諳法律，委由蔡姓代書全權處理變更登記手續，致
  罹刑典，且告訴人甲○○、乙○○並未實際出資，損害尚屬輕
  微，但犯後未坦承犯行等一切情狀，量處如主文所示之刑，並
  諭知易科罰金之折算標準。另被告之犯罪合於中華民國96年罪
  犯減刑條例第2 條第1 項第3 款之規定，應將宣告刑予以減刑
  ，並諭知易科罰金之折算標準。
參、無罪部分
一公訴意旨另以：被告委由蔡姓代書持前述登載不實之股東臨時
  會議事錄、董事會議事錄等文件提出於臺北市政府商業管理處
  之行使行為，使承辦公務員將該等不實事項登載於職務上所掌
  之公司登記資料上，因認被告另涉犯刑法第214 條使公務員登
  載不實事項於公文書罪嫌。
二按犯罪事實應依證據認定之，無證據不得認定犯罪事實，不能
  證明被告犯罪者，應諭知無罪之判決，刑事訴訟法第154 條第
  2 項、第301 條第1 項分別定有明文。
三本院認為：刑法第214 條使公務員登載不實事項於公文書罪，
  須一經他人之聲明或申報，公務員即有登載之義務，並依其所
  為之聲明或申報予以登載者，始足構成。若其所為之聲明或申
  報，公務員尚須為實質之審查，以判斷其真實與否，始得為一
  定之記載者，即非本罪所稱之使公務員登載不實，最高法院著
  有73年度臺上字第1710號判例意旨可參。又公司法第388 條規
  定：「主管機關對於公司登記之申請，認為有違反本法或不合
  法定程式者，應令其改正，非俟改正合法後，不予登記」。從
  而，主管機關承辦公務員對於公司申請變更登記時，自須為實
  質之審查，最高法院亦著有97年度臺上字第3424號判決意旨足
  憑。據此，被告行使前述業務登載不實文書之行為，尚無另構
  成使公務員登載不實事項於公文書罪之餘地。參照前述說明，
  依法應為無罪之諭知。
肆、適用之法條：刑事訴訟法第299 條第1 項、第301 條第1 項
    ，刑法第28條、第31條第1 項、第216 條、第215 條、第55
    條、第41條第1 項前段，刑法施行法第1 條之1 ，中華民國
    96年罪犯減刑條例第2 條第1 項第3 款、第7 條、第9 條。
本案經檢察官文家倩到庭執行職務
中    華    民    國    99    年    7     月    30    日
                  刑事第15庭  法  官   邱蓮華
上正本證明與原本無異。
如不服本判決應於收受送達後10日內向本院提出上訴書狀，並應
敘述具體理由；其未敘述上訴理由者，應於上訴期間屆滿後20日
內向本院補提理由書（均須按他造當事人之人數附繕本）「切勿
逕送上級法院」。
                              書記官   葉宜玲
中    華    民    國    99    年    7     月    30    日
附錄論罪科刑法條
刑法第215條
從事業務之人，明知為不實之事項，而登載於其業務上作成之文
書，足以生損害於公眾或他人者，處3 年以下有期徒刑、拘役或
500 元以下罰金。
刑法第216條：
行使第210條至第215條之文書者，依偽造、變造文書或登載不實
事項或使登載不實事項之規定處斷。

司法院資訊處製作；財團法人民間司法改革基金會備份。
